臺灣臺中地方法院民事判決　96年度勞訴字第8號
原　　　告　康翠珍即協進企業社
訴訟代理人　李清輝律師
　　　　　　張國隆律師
被　　　告　丙○○
訴訟代理人　林彥百律師
上列當事人間給付違約金事件，本院於民國96年10月11日言詞辯
論終結，判決如下：
    主    文
原告之訴及假執行聲請駁回。
訴訟費用由原告負擔。
    事實及理由
一、原告起訴主張：原告係從事傢俱五金之製造販售，被告自民
    國92年6月19日起，迄至95年4月30日止，任職於原告處擔任
    生管經理，被告除簽訂僱傭契約 (下稱系爭僱傭契約)外，
    並簽訂服務自願書 (下稱系爭自願書)，而被告於任職期間
    熟悉原告生產製程、銷售資訊及客戶名單，詎被告於離職後
    竟從事傢俱五金之製造販售，與原告處於競業關係，已違反
    系爭契約第8條「乙方因故離職或解雇，二年內不論任何原
    因均不得至其他同業服務，如違反本條款，除願賠償公司懲
    罰性違約金新台幣 (下同)100 萬元以外，並願賠償公司所
    受一切損失」及系爭自願書第2條「甲方願在乙方公司服務
    期間，應嚴守公司營業或技術上之機密，因故離職或解雇，
    二年內不論任何理由均不得至其他同業服務，如違反本條款
    ，除願賠償公司懲罰性違約金100萬元外，並願賠償公司所
    受一切損失」之約定 (下稱系爭競業禁止條款)，為此爰依
    系爭契約及系爭自願書之約定提起本訴等語。並聲明: (1)被
    告應給付原告100萬元，及自起訴狀繕本送達翌日起即96年2
    月3日至清償日止，按年息5%計算之利息；(2)願供擔保，請
    准宣告假執行。
二、被告則以：系爭僱傭契約因只有被告一方簽署而原告未簽署
    ，且薪資亦未載明其上，故系爭契約應未成立；被告僅在系
    爭自願書上簽署「丙○○、身分證字號、住址、日期」，並
    未在「立切結書人 (即甲方)」欄簽名，則系爭自願書尚非
    有效之文件；因並非所有客戶資料均屬商業機密，且原告本
    身無生產製造設備，則被告無從熟悉原告生產製程，原告應
    無系爭競業禁止條款保護之利益存在，且依被告在原告所擔
    任職務及地位，亦不足獲悉原告之營業秘密，再者，系爭競
    業禁止條款限制被告就業對象、時間、區域、職業活動之範
    圍，已逾合理範籌，對被告生存造成困難，故系爭競業禁止
    條款之約定應屬無效；況被告離職後並未從事競業之工作，
    原告就此應舉證證明之等語資為抗辯。並聲明: (1)駁回原告
    之訴；(2)如受不利判決，願供擔保請准宣告免為假執行。
三、本件不爭執之事項:
  (一)被告自92年6月19日起，迄95年4月30日止，任職於原告，擔
    任生管經理一職。
  (二)被告確有簽立系爭自願書，系爭自願書上「丙○○」、及身
    分證字號、住址、日期確為被告親自書寫，但被告未於「立
    切結書人 (即甲方)」欄簽名。
  (三)原證一、二、三、四、五、六、七、八形式上均不爭執。
四、本件兩造爭執在於(一)系爭僱傭契約是否成立? 系爭自願書是
    否有效? (二)系爭競業禁止條款約定是否有效? (三)被告有無違
    反該競業禁止條款之約定? 即被告離職後有無從事競業之工
    作?茲分述如下：
  (一)關於系爭僱傭契約是否成立及系自願書是否有效？
  1.依系爭僱傭契約書所載：「立契約人受僱人丙○○（即被告
    ），茲因聘僱事宜，雙方同意訂立如后條件：」，雖僅有被
    告簽名，而無原告簽名，薪資亦未列於其上；惟按契約之成
    立本不以畫押署名為要件，故凡當事人間締結契約，其書面
    形成雖不完全，而能以其他方法，足以證明其意思已有合致
    之表示者，自無妨於契約之成立，當然發生法律上之效力（
    最高法院20年上字第1727號判例意旨參照），故非但原告公
    司於系爭僱傭契約上用印與否不影響系爭勞動契約之成立生
    效，契約書上未填載生效日者，其生效之時間如得由契約之
    其他記載，或亦得以其他方式證明，亦與契約成立生效與否
    無關。經查，系爭僱傭契約除有92年6月16日生效日之記載
    ，契約第3條復明文記載「本契約聘僱時間自民國92年6月16
    日起為期三年。」，已明確指出兩造間之勞動契約始於92年
    6 月16日，且被告受雇於原告，迄至被告95年4月30日離職
    止均領有薪資，兩造均不爭執（詳見本院96年8月30日言詞
    辯論筆錄），是兩造之僱傭契約確已有效成立，被告徒以原
    告未簽名及薪資未列於系爭契約上，而辯稱系爭僱傭契約尚
    未有效成立，自不足採。
  2.復依原告所提出被告形式上並不爭執之系爭自願書，被告確
    於系爭自願書上方「立切結書人」下簽署「丙○○」，並於
    系爭切結書下方填載「身分證字號、住址、日期」，雖被告
    並未同時在系爭切結書下方「立切結書人 (即甲方)」欄簽
    名，惟按私文書經本人或其代理人簽名、蓋章或按指印或有
    法院或公證人之認證者，推定為真正，民事訴訟法第385條
    第1項定有明文。被告既自認系爭自願書上方「立切結書人
    」下之簽名及系爭切結書下方之身分證字號、住址、日期均
    為其自書，原告既已在系爭自願書上自為簽名，當可認其確
    認系爭自願書之意思表示，自不因其簽名欄位不同，而影響
    系爭自願書之成立。是被告辯稱伊未在系爭切結書之下方「
    立切結書人欄」簽名，系爭自願書尚非有效云云，自不可採
    。
  3.綜上所述，系爭僱傭契約及系爭自願書均已有效成立。
  (二)系爭競業禁止條款約定是否有效?
    按憲法第15條之規定，人民之生存權、工作權及財產權應予
    保障，主要乃宣示國家對人民應有之保障，但人民之工作權
    並非不得限制之絕對權利，此觀憲法第23條之規定自明。雇
    主為保護營業秘密，或為防止員工任意跳槽至競爭性之公司
    ，造成雇主之不利益或傷害，乃與員工約定於離職後二年內
    不得從事與雇主營業項目相同或類似之行業，否則須給付一
    定之違約金。該項競業禁止之約定，禁止競業期間為二年，
    期間尚非久遠，且僅限制不得從事與雇主營業項目相同或類
    似行業，該員工本其工作能力，仍可從事不同行業之工作，
    自難謂係剝奪員工之工作權及生存權，亦不違反其他強制規
    定，且與公共秩序、善良風俗無關，依契約自由原則，該約
    定並非無效，離職員工自應受其拘束，最高法院75年台上字
    第2446號、81年台上字第989號判決、81年台上字第1899號
    、86年台上字第48號等判決均著有判決要旨足資參照。查系
    爭競業禁止條款一則用以保護營業秘密，防止員工於離職後
    為同業服務，二則為防止員工任意跳槽至競爭性公司造成原
    告不利益，且其禁止競業期間為二年，期間尚非久遠，又僅
    限制被告不得至與原告公司相同或類似業務（即電子材料、
    電器、五金及模具批發業）同業服務，並非限制所有行業均
    不得從事，職是，以被告為省立豐原商工畢業之學歷背景，
    仍得本其本職學能，從事與原告公司營業項目非類似之行業
    ，亦即其工作權雖受有限制，但非喪失全部工作權，更無妨
    礙其生存權，被告認系爭競業禁止條款無效云云，揆諸前揭
    說明，尚難採認。
  (三)被告有無違反該競業禁止條款之約定?
  1.按「當事人主張有利於己之事實者，就其事實有舉證之責任
    。」，民事訴訟法第277條前段定有明文；再按，「請求履
    行債務之訴，除被上訴人自認上訴人所主張債權發生原因之
    事實外，應先由上訴人就其主張此項事實，負舉證之責任，
    必須證明其為真實後，被上訴人於其抗辯事實，始應負證明
    之責任，此為舉證責任分擔之原則。」，有最高法院43年台
    上字第377號判例之意旨可資參照。
  2.原告雖主張被告離職後曾任之東源工業有限公司（下稱東源
    公司）所經營之業務項目，與原告公司所經營者係相同種類
    業務之同種類公司，及被告曾代表慈申公司訂購五金，而慈
    申公司係從事五金製造生產買賣，與原告公司為同業，而認
    被告有系爭競業禁止條款之適用，應負違約賠償責任云云，
    惟為被告所否認，並以並未在東源公司任職，亦未代慈申公
    司訂購五金，且東源及慈申係以生產五金為業，原告公司並
    無生產之業務，並非屬同業云云置辯。則揆諸前開法律之規
    定及判例意旨，原告自應就被告曾至東源公司任職及東源公
    司與原告兩間公司間所經營之業務種類相同之事實及被告確
    代表慈申公司訂購五金等情事負舉證責任。經查：
  (1)按所謂「競業禁止」，是指「事業單位為保護其商業機密、
    營業利益或維持其競爭的優勢，要求特定人與其約定在在職
    期間或離職後之一定期間、區域內，不得經營、受僱或經營
    與其相同或類似之業務工作」之約定。而競業禁止規範之主
    要目的包括：避免其他競爭事業單位惡意挖角或勞工惡意跳
    槽；避免優勢技術或營業秘密外洩；避免勞工利用其在職期
    間所獲知之技術或營業秘密自行營業，削弱原雇主之競爭力
    。亦即，僅有在員工對於原任職之公司或機構有洩漏其於在
    職期間所獲之技術或秘密，以致削弱或傷害原雇主之競爭力
    時，始有競業禁止規範之適用；反之，倘員工所轉任之公司
    ，其所生產之產品，與原雇主所生產之產品不相同，先後任
    職之公司彼此間亦無競爭關係，則應認勞工之轉任行為並未
    有傷害或削弱原雇主之競爭力之虞，故審酌勞工是否違反競
    業禁止之規範，應先審理確認勞工先後任職之公司或機構所
    生產之產品，是否屬同一種類，而互有競爭關係，合先予敘
    明。
  原告主張依卷內勞工保險局函覆之被告投保資料，被告於95
    年5月10日自原告公司退保後，於95年7月4日至95年8月28日
    由東源公司為其投保，被告顯已至東源公司任職，此部分雖
    為被告否認，並提出東源公司出具之證明書，表示被告並未
    至該公司任職云云，惟此證明書已為原告否認，然不論被告
    是否曾至東源公司任職，依前揭說明，原告仍須就被告先後
    任之公司互有競爭關係負舉證責任。惟查：依原告所提之東
    源公司基本資料：東源公司於經濟部登記之營業項目為「各
    種腳踏車零件之製造、加工及腳踏車買賣、內外銷；有關腳
    踏車附屬品之買賣與外銷；有關五金塑膠品等之買賣；上列
    有關業務之經營與投資。」，而原告公司之營業項目則為「
    電子材料批發、電器批發、五金批發、模具批發」，雖其中
    均有關於五金之買賣或批發，然公司於公司登記資料所載之
    營業項目僅係供主管機關便於行政管理之用而已，並不能做
    為認定公司是否確係經營同一種類業務之依據。公司向經濟
    部申請登記之營業項目，係以概括性之行業別分類，每種行
    業所包含之業務種類繁多，每家公司經營之業務種類不盡相
    同；營業項目亦僅係各主管機關為便於行政管理所為之分類
    ，並不代表登記之營業項目相同，經營之種類即相同。故原
    告自不得僅以東源公司與原告公司之營業項目有部分相同之
    處，即認為東源公司與原告公司間屬同一種類，互有競爭關
    係。本件原告僅以原告公司與東源公司兩家營業項目中分別
    登載「五金批發」及「五金塑膠品等買賣」，即遽認兩家公
    司為經營相同業務種類之公司，不足為憑，原告復未提出其
    他證據證明兩家公司所經營者為相同種類之業務，故原告之
    上開主張，自不足以認定屬實。
  另原告主張被告曾代表慈申公司訂購五金，而慈申公司係從
    事五金製造生產買賣，與原告公司為同業，而認被告違反競
    業禁止條款云云，固據原告聲請傳訊證人即承厚公司之負責
    人甲○○到庭結證: 「…他是以慈申的名義來向我訂，當時
    我以為慈申是他自行成立的公司，我有交五萬片左右給被告
    ，錢也收了。前後交易約至少四次以上，總金額大約拾玖萬
    五千元。」（錢何人交給你的？）「慈申會計給我的。下單
    、請款都是向會計聯絡，貨也都是送去慈申。」（詳本院96
    年5月17日言詞辯論筆錄），依證人甲○○之證詞以觀，上
    開貨物之下單、請款及貨物之交付，均是慈申公司之會計與
    其聯絡，此與證人前述證詞表示有交貨給被告云云顯不相符
    ；再經本院傳訊慈申之負責人丁○○到庭結證：「我是慈申
    的負責人，提出日威公司的訂購單兩份，日威公司就是承厚
    公司，我們公司是做家具五金的公司，承厚公司是經由在場
    的被告介紹來給我們公司訂購1023鐵片螺母，被告介紹後就
    由我們小姐直接跟承厚來接洽，我們之前沒有跟承厚公司合
    作過，介紹人不會得到特別的好處，誰的貨物比較便宜我們
    就跟誰訂貨，被告李先生也沒有在我們公司任職，被告李先
    生只介紹了這一份訂購，貨都是我們直接跟承厚購買的，我
    們公司購買鐵片螺母是用在我們公司的家具上面，這個東西
    商場上面都有，不是只有承厚公司才有，因為他們賣得比較
    便宜，而且距離我們公司比較近，所以我們才跟他們訂購。
    」（詳本院96年10月11日言詞辯論筆錄），證人丁○○並提
    出訂購單2紙附卷，是依證人丁○○所言，被告並未在其公
    司任職，僅係基於舊識而介紹承厚與慈申接洽，復未取得報
    酬，難憑此即遽認被告已違反系爭競業禁止條款之「至其他
    同業服務」之約定。
  原告雖又傳訊證人乙○○以證明被告違反系爭競業禁止條款
    之約定，惟經本院傳訊乙○○到庭結證，僅陳稱被告曾至其
    公司詢價（詳本院96年5月17日言詞辯論筆錄），亦未能證
    明被告確有違反系爭競業禁止條款「不得至其他同業服務」
    之約定；原告復提出原證5榮嘉企業社所出具之證明書影本
    ，以證明被告離職後曾向榮嘉企業社訂購原告公司之產品，
    惟此為被告否認，原告迄至本件言詞辯論終結前，復未再提
    出有關此部分之證明，是原告此部分之主張，本院均難遽採
    。
  (五)綜上所述，兩造間簽訂之系爭競業禁止約定雖為有效，然依
    系爭競業禁止之約定，被告須違反「二年內不論任何原因均
    不得至其他同業服務」，而原告並未舉證證明東源公司與原
    告公司係經營相同種類業務之公司，自難遽以認定東源公司
    與原告屬競爭之同業；另原告復未舉證證明被告確已至其他
    同業服務，自亦難認被告已違反系爭競業禁止條款。故原告
    依系爭契約競業禁止約定之法律關係請求被告給付上開違約
    金，及自起訴狀繕本送達翌日起至清償日止，按週年利率5%
    計算之利息，即無理由，應予駁回。
五、原告之訴既經駁回，則其假執行之聲請，即失所依附，應併
    予駁回。
六、本件事證已臻明確，兩造其餘主張及攻擊防禦方法與證據，
    經核均予判決結果無涉，爰不一一贅述。
七、訴訟費用之依據：民事訴訟法第78條。
中　　華　　民　　國　　96　　年　　11 　月　　9 　　日
                  民事第二庭    法  官  涂秀玲
正本係照原本作成。
如對本判決上訴，須於判決送達後20日內向本院提出上訴狀。
中　　華　　民　　國　　96　　年　　11 　月　　 9　　日
                                書記官
